福建連江地方法院民事判決　　　　　　　　　　　　　　　九十三年度訴字第六號
　　原　　　告　財政部國有財產局臺灣北區辦事處金馬分處
　　法定代理人　丙○○
　　訴訟代理人　甲○○
　　被　　　告　戊○○
右當事人間請求確認土地所有權登記請求權不存在事件，本院於九十三年八月十日言
詞辯論終結，判決如下：
    主    文
確認被告就坐落連江縣南竿鄉○○段一七二地號，面積玖壹零點玖捌平方公尺土地所
有權登記請求權不存在。
訴訟費用由被告負擔。
    事實及理由
一、原告起訴主張：
  (一)緣被告以其自民國五十年起至九十二年止，以所有之意思繼續占有坐落連江縣南
    竿鄉○○段一七二地號之未登記土地，面積九一０‧九八平方公尺（以下簡稱系
    爭土地），依民法第七百六十九條規定，主張完成時效取得，而於九十二年十一
    月十一日申請所有權登記，經連江縣地政事務所受理後依法公告一個月，公告期
    間自九十二年十一月十一日起至九十二年十二月十一日止，因被告並無占有系爭
    土地之事實存在，且亦未以所有之意思繼續占有，原告乃於前揭公告期間內，依
    法提出異議，嗣經連江縣政府不動產糾紛調處委員會辦理調處，原告不服准予被
    告申請之調處結果，爰依土地法第五十九條之規定，提起本件訴訟等語。並聲明
    ：請求確認被告就坐落連江縣南竿鄉○○段一七二地號，面積九一０‧九八平方
    公尺土地之所有權登記請求權不存在。
  (二)對被告答辯所為之陳述：
    １被告雖提出連江縣政府出具之證明書，證明介壽國中小下方網球場乙座土地，
      確實於八十一年間向被告胞兄陳金木無償借用迄今，然本案貸與人並非被告
      ，被告並無以所有之意思占有系爭土地，況系爭土地上網球場範圍內包括介壽
      段一七二、一七三、一七四、一七五、一七六、一七七、一七八、一八一、二
      一三等地號土地，其中登記為被告所有者僅一七三、一七四地號，是縱有被告
      所稱之借貸關係存在，僅指前開二地號土地。
    ２被告提出之四鄰證明書，記載被告自五十年開始至九十二年止，以所有之意思
      占有系爭土地，並於被告遷台後土地由家人陳金木代為管理使用，於八十一年
      間介壽國中小因校舍需要，將其土地作網球場用地供地區兒童使用至今，然被
      告為三十九年二月二日出生，於五十年占有之始僅十一歲，應無自主占有之可
      能，且四鄰證人之一丁○○原住桃園縣，於八十三年三月三十一日始遷入連江
      縣南竿鄉，顯見其四鄰證明並不具有信憑性，足認被告占有及四鄰證明人之證
      明皆屬虛偽，被告並不符合時效取得之要件，自無登記請求權存在。退而言之
      ，依被告主張曾有占有之事實，亦因被告遷台而自行終止占有致取得時效中斷
      ，另系爭土地倘如被告稱已於八十一年間因介壽國中小校舍需要，而作為網球
      場用地供學童使用，系爭土地因之成為公共用物，而為不融通物，不得為時效
      取得之客體，是被告不符合時效取得要件，無登記請求權存在。
二、被告則以：系爭土地係伊之母親自五十年開始占有，至九十一年止，而伊自十幾
    歲即在系爭土地上耕作，因伊母親已占有超過二十年，符合時效取得要件，伊自
    得繼承母親之權利，請求登記為所有權人，但伊之一位胞兄及一位胞弟，不同意
    系爭土地由伊單獨繼承等語，資為抗辯，並聲明：原告之訴駁回。
三、本院依職權向連江縣地政事務所調取被告就系爭土地之所有權登記及測量全部卷
    證。
四、原告主張系爭土地為未登記土地，嗣被告以時效取得為由申請登記為所有權人後
    ，原告於公告期限內提出異議，系爭土地經調處後，原告不服調處結果等事實，
    業據提出連江縣地政事務所公告及連江縣政府不動產糾紛調處通知書為證，且為
    被告所不爭執，堪信為真實；而兩造爭執要旨為被告是否自五十年起至九十二年
    止，以所有之意思和平繼續占有系爭土地？經查：
    (一)按事實為法律關係發生之特別要件者，在消極確認之訴，應由被告就其存在負
      舉證之責任，司法院院字第二二六九號解釋及最高法院十九年上字第三八五號
      判例參照。：
    (二)被告抗辯自五十年開始至九十二年止以所有之意思和平占有系爭土地，作為耕
      地使用，並於六十三年遷台後，系爭土地由家人陳金木代為管理使用，復於八
      十一年間介壽國中小因校舍需要，將系爭土地用作網球場用地供地區學童使用
      至今，有系爭土地四鄰證明書為憑，並聲請訊問證人乙○○、丁○○。惟查，
      證人即土地四鄰證明人乙○○到庭證稱：「伊不識字，土地四鄰證明書是伊親
      自捺指印，是證明被告父親有在系爭土地上種植地瓜，系爭土地坐落在物資處
      附近即網球場對面，被告父親種植時間已記不清楚，伊不常去系爭土地，是有
      去物資處買米時，才會經過看到被告父親在系爭土地上種地瓜，時間約在伊二
      、三十歲時（約民國三、四十年時）。在伊四、五十歲以後，很少去系爭土地
      。」等語（參本院九十三年八月十日言詞辯論筆錄），而證人即四鄰證明人丁
      ○○亦到庭證稱：「四鄰證明書上之簽名是伊親簽，伊要證明系爭土地是被告
      家祖傳的，系爭土地坐落在網球場全部之範圍，但被告是否人在馬祖，伊不清
      楚，因伊每天都在工作，伊約在六十八年間將戶籍遷至臺灣，但伊一直住在馬
      祖，沒有離開，伊有看過被告父親在系爭土地上種植地瓜，但沒看過被告在系
      爭土地上耕種過，被告父親過世後，被告家人是否還在系爭土地上種植，伊並
      不清楚，至於被告父親過世後，被告母親是否在系爭土地上耕種乙節，因伊很
      少經過系爭土地，平均一年去過一、二次」等語（參前揭言詞辯論筆錄），顯
      見系爭土地四鄰證明書所載內容，並非四鄰證明人乙○○、丁○○所認知之事
      實，四鄰證明書所載難謂真實，自不足信採。系爭土地四鄰證明書既不足信採
      ，則被告就其占有系爭土地超過十年之事實未能舉證，難認與民法第七百七十
      條「以所有之意思，十年間和平繼續占有他人未登記之不動產」時效完成之規
      定相符。
    (三)綜上，被告就其自五十年起至九十二年止，占有系爭土地之事實，既不能舉證
      以實其說，則揆諸前揭判例要旨，自應認原告之訴為有理由，從而原告請求確
      認被告就系爭土地所有權登記請求權不存在，應予准許。
五、兩造其餘攻擊防禦方法，經審酌認與本件判決結果無影響，爰不一一論述，併予
    敘明。
六、訴訟費用負擔之依據：民事訴訟法第七十八條。
中　　　華　　　民　　　國　　九十三　　年　　　八　　　月　　二十四　　日
                              福建連江地方法院民事庭
                                    法　官    高雅敏
右正本係照原本作成。
如對本判決上訴，須於判決送達後廿日內向本院提出上訴狀。
中　　　華　　　民　　　國　　九十三　　年　　　八　　　月　　二十四　　日
                                     書記官    吳秀治
